---
date: "2020-06-14"
diagram: true
image:
  caption: 'Image credit: [**sao.francisco.mg**](https://www.instagram.com/sao.francisco.mg/)'
  focal_point: ""
  placement: 3
math: true
title: Mapas temáticos de São Francisco-MG
subtitle: 'Tutorial: Mapas temáticos de São Francisco-MG usando shapefiles'
summary: ''
bibliography: [references.bib]
link-citations: true 
csl: [geoderma-regional.csl]
authors:
- admin
categories:
  - R
  - Mapeamento
tags:
  - MDS
  - Pedometria
  - Mapas
nocite: | 
  @R-bookdown
---

```{r, eval=FALSE, echo=FALSE}
rmarkdown::render('index.Rmd', encoding = 'UTF-8'")
```

# Introdução
Nesse tutorial serão abordados através de pacotes para leitura, manipulação e plotagens de arquivos *shapefile* e *raster* uma coleção de códigos usando o software R [@R2019] e como exemplo o município onde nasci, São Francisco-MG. 
São Francisco é um município do Norte de Minas Gerais. 

O município de São Francisco foi fundado, segundo relatos locais, em 1877 por Domingos do Prado e Oliveira. Sua economia é voltada principalmente para a agricultura, pecuária e serviços gerais. Localiza-se na macrorregião Norte de Minas Gerais (MG), fazendo limite com Januária, Chapada Gaúcha, Pintópolis, Icaraí de Minas, Luislândia, Brasília de Minas, Japonvar e Pedras de Maria da Cruz; Localiza-se a uma latitude 15º56'55" sul e a uma longitude 44º51'52" oeste, estando a uma altitude de 918 metros e distantes 568 km de Belo Horizonte (BH) [Wikipédia](https://pt.wikipedia.org/wiki/S%C3%A3o_Francisco_(Minas_Gerais).



```{r, warning=FALSE, message=FALSE}
# Carregando os pacotes no R
library(geobr) # O pacote geobr fornece acesso rápido e fácil a conjuntos de dados espaciais oficiais do Brasil.. 
library(sf) # Suporte a recursos simples, uma maneira padronizada de codificar dados vetoriais espaciais
library(tmap) # Mapas temáticos são mapas geográficos nos quais as distribuições de dados espaciais são visualizadas
library(raster) # manipulação de rasters
library(ggplot2) #plot de gráficos diversos
library(ggspatial)# plote de elementos espaciais para o ggplot2
```
# Parte I: Trabalhando com dados vetoriais (shape)
Para esse exercício iremos usar oso dados da Fundação Brasileira para o desenvolvimento sustentável [FBDS](http://geo.fbds.org.br). Uma observação importante é que os dados podem demorar, sobretudo o de uso da terra.  
Aqui os dados estão marcados como comentários com `#` porque já foi feito o download dos dados. Para rodar o código e descarregar os dados só retirar o `#`. Lembrando que no meu caso estou salvando numa pasta denominda *shape* num diretório local do PC.

Boa parte do que é apresentado de mapas aqui foi feito com a ajuda do material fornecido por [geocast brasil](https://www.youtube.com/channel/UCLAeX4dyujMoy4xqHvxSDpQ)

```{r, warning=FALSE, message=FALSE}
## Massa de água - São Francisco
#download.file(url = "http://geo.fbds.org.br//MG/SAO_FRANCISCO/HIDROGRAFIA/MG_3161106_MASSAS_DAGUA.dbf",  destfile = "/home/elias/MEGA/SF_maps/shape/MG_3161106_MASSAS_DAGUA.dbf")
#download.file(url = "http://geo.fbds.org.br//MG/SAO_FRANCISCO/HIDROGRAFIA/MG_3161106_MASSAS_DAGUA.prj", destfile = "/home/elias/MEGA/SF_maps/shape/MG_3161106_MASSAS_DAGUA.prj")
#download.file(url = "http://geo.fbds.org.br//MG/SAO_FRANCISCO/HIDROGRAFIA/MG_3161106_MASSAS_DAGUA.shp",  destfile = "/home/elias/MEGA/SF_maps/shape/MG_3161106_MASSAS_DAGUA.shp")
#download.file(url = "http://geo.fbds.org.br//MG/SAO_FRANCISCO/HIDROGRAFIA/MG_3161106_MASSAS_DAGUA.shx", destfile = "/home/elias/MEGA/SF_maps/shape/MG_3161106_MASSAS_DAGUA.shx")

## Nascentes - São Francisco
#download.file(url = "http://geo.fbds.org.br//MG/SAO_FRANCISCO/HIDROGRAFIA/MG_3161106_NASCENTES.dbf", destfile = "/home/elias/MEGA/SF_maps/shape/MG_3161106_NASCENTES.dbf")
#download.file(url = "http://geo.fbds.org.br//MG/SAO_FRANCISCO/HIDROGRAFIA/MG_3161106_NASCENTES.prj", destfile = "/home/elias/MEGA/SF_maps/shape/MG_3161106_NASCENTES.prj")
#download.file(url = "http://geo.fbds.org.br//MG/SAO_FRANCISCO/HIDROGRAFIA/MG_3161106_NASCENTES.shp", destfile = "/home/elias/MEGA/SF_maps/shape/MG_3161106_NASCENTES.shp")
#download.file(url = "http://geo.fbds.org.br//MG/SAO_FRANCISCO/HIDROGRAFIA/MG_3161106_NASCENTES.shx", destfile = "/home/elias/MEGA/SF_maps/shape/MG_3161106_NASCENTES.shx")

## Rios Duplos - São Francisco
#download.file(url = "http://geo.fbds.org.br//MG/SAO_FRANCISCO/HIDROGRAFIA/MG_3161106_RIOS_DUPLOS.dbf", destfile = "/home/elias/MEGA/SF_maps/shape/MG_3161106_RIOS_DUPLOS.dbf")
#download.file(url = "http://geo.fbds.org.br//MG/SAO_FRANCISCO/HIDROGRAFIA/MG_3161106_RIOS_DUPLOS.prj", destfile = "/home/elias/MEGA/SF_maps/shape/MG_3161106_RIOS_DUPLOS.prj")
#download.file(url = "http://geo.fbds.org.br//MG/SAO_FRANCISCO/HIDROGRAFIA/MG_3161106_RIOS_DUPLOS.shp", destfile = "/home/elias/MEGA/SF_maps/shape/MG_3161106_RIOS_DUPLOS.shp")
# download.file(url = "http://geo.fbds.org.br//MG/SAO_FRANCISCO/HIDROGRAFIA/MG_3161106_RIOS_DUPLOS.shx", destfile = "/home/elias/MEGA/SF_maps/shape/MG_3161106_RIOS_DUPLOS.shx")

## Rio simples - São Francisco
# download.file(url = "http://geo.fbds.org.br//MG/SAO_FRANCISCO/HIDROGRAFIA/MG_3161106_RIOS_SIMPLES.dbf", destfile = "/home/elias/MEGA/SF_maps/shape/MG_3161106_RIOS_SIMPLES.dbf")
#download.file(url = "http://geo.fbds.org.br//MG/SAO_FRANCISCO/HIDROGRAFIA/MG_3161106_RIOS_SIMPLES.prj", destfile = "/home/elias/MEGA/SF_maps/shape/MG_3161106_RIOS_SIMPLES.prj")
#download.file(url = "http://geo.fbds.org.br//MG/SAO_FRANCISCO/HIDROGRAFIA/MG_3161106_RIOS_SIMPLES.shp", destfile = "/home/elias/MEGA/SF_maps/shape/MG_3161106_RIOS_SIMPLES.shp")
#download.file(url = "http://geo.fbds.org.br//MG/SAO_FRANCISCO/HIDROGRAFIA/MG_3161106_RIOS_SIMPLES.shx", destfile = "/home/elias/MEGA/SF_maps/shape/MG_3161106_RIOS_SIMPLES.shx")

## APP - São Francisco
#download.file(url = "http://geo.fbds.org.br//MG/SAO_FRANCISCO/APP/MG_3161106_APP.dbf",             destfile = "/home/elias/MEGA/SF_maps/shape/MG_3161106_APP.dbf")
#download.file(url = "http://geo.fbds.org.br//MG/SAO_FRANCISCO/APP/MG_3161106_APP.prj",               destfile = "/home/elias/MEGA/SF_maps/shape/MG_3161106_APP.prj")
#download.file(url = "http://geo.fbds.org.br//MG/SAO_FRANCISCO/APP/MG_3161106_APP.shp",               destfile = "/home/elias/MEGA/SF_maps/shape/MG_3161106_APP.shp")
#download.file(url = "http://geo.fbds.org.br//MG/SAO_FRANCISCO/APP/MG_3161106_APP.shx",               destfile = "/home/elias/MEGA/SF_maps/shape/MG_3161106_APP.shx")

## Uso do solo - São Francisco
#download.file(url = "http://geo.fbds.org.br//MG/SAO_FRANCISCO/USO/MG_3161106_USO.dbf",               destfile = "/home/elias/MEGA/SF_maps/shape/MG_3161106_USO.dbf")
#download.file(url = "http://geo.fbds.org.br//MG/SAO_FRANCISCO/USO/MG_3161106_USO.prj",               destfile = "/home/elias/MEGA/SF_maps/shape/MG_3161106_USO.prj")
#download.file(url = "http://geo.fbds.org.br//MG/SAO_FRANCISCO/USO/MG_3161106_USO.shp",              destfile = "/home/elias/MEGA/SF_maps/shape/MG_3161106_USO.shp")
#download.file(url = "http://geo.fbds.org.br//MG/SAO_FRANCISCO/USO/MG_3161106_USO.shx",               destfile = "/home/elias/MEGA/SF_maps/shape/MG_3161106_USO.shx")
```


```{r, warning=FALSE, message=FALSE}
# Importando geospatial data 
## Nascentes
nascentes <- sf::st_read("/home/elias/MEGA/SF_maps/shape/MG_3161106_NASCENTES.shp") # pode demorar
#nascentes
#plot(nascentes$geometry) #Aqui é possível observar o código do município

## Rios simples
rios <- sf::st_read("/home/elias/MEGA/SF_maps/shape/MG_3161106_RIOS_SIMPLES.shp") # pode demorar
#rios
#plot(rios$geometry)

## Rios simples
rios.d <- sf::st_read("/home/elias/MEGA/SF_maps/shape/MG_3161106_RIOS_DUPLOS.shp") # pode demorar
#rios.d
#plot(rios.d$geometry)

## Massa de água
massa <- sf::st_read("/home/elias/MEGA/SF_maps/shape/MG_3161106_MASSAS_DAGUA.shp") # pode demorar
#massa
#plot(massa$geometry)
# Explorando o geobr::
## ver quais conjuntos de dados estão disponíveis usando a função list_geobr ()
#datasets <- geobr::list_geobr()
#datasets

# Fazendo o download de dados geoespaciais do geobr
# Fazendo o download de uma área geográfica específica em um determinado ano
# Estado de MG
# state <- geobr::read_state(code_state="MG", year=2018) # state of MG from 2018 data
```

```{r, include=FALSE, warning=FALSE, message=FALSE}
# Municipios MG
# carregar dados de todos os municípios
muni_mg <- geobr::read_municipality(code_muni = 'MG', year = 2018)
muni_mg #aqui pode confirmar o código do município
# plot(muni_mg$geom, col = "gray")

# Município de Sao Francisco
sao_f<- geobr::read_municipality(code_muni = 3161106, year=2018 ) 
#sao_f
#plot(sao_f$geom, col = "gray")
```

```{r, warning=FALSE, message=FALSE}
# plotagens com pacote tmap
# 1. mapa 
# São Francisco com municipios limitrofes
tmap::tm_shape(muni_mg, bbox = sao_f) +
  tmap::tm_polygons(col = "lightgrey") +
  tmap::tm_shape(sao_f) +
  tm_polygons(col = "red") 
# add polygon
# borders
# fill

# 2. mapa 
# rios e nascentes de São Francisco com municipios limitrofes 
m1 <- tm_shape(muni_mg, bbox = sao_f) +
  tm_polygons(col = "lightgrey") +
  tm_shape(sao_f) +
  tm_polygons(col = "darkgrey") +
  tm_shape(rios) +
  tm_lines(col = "blue") + 
  tm_shape(nascentes) + 
  tm_dots(size = .2)
m1

# 3. Adicionando detalhes ----
# rios e nascentes de São Francisco com municipios limitrofes 
m2 <- tm_shape(muni_mg, bbox = sao_f) +
  tm_polygons(col = "lightgrey") +
  # add label
  tm_shape(sao_f) +
  tm_polygons(col = "darkgrey") +
  tm_shape(rios) +
  tm_lines(col = "lightblue") + 
  tm_shape(rios.d) + 
  tm_polygons(col = "blue")
# simbolizar por coluna "HIDRO"
  # add compass
  # add grid
  # add scale_bar()
  # add layout Title
    m2

# 4. compondo dois ou mais mapas em uma imagem ------
# tmap_arrange
tmap_arrange(m1, m2, widths = c(.25, .75))
tmap_arrange(m1, m2, widths = c(.5, .5))


# 5. estilo pré concebidos
# tmap_style
m2 + tm_style("bw")
m2 + tm_style("classic")
m2 + tm_style("cobalt")
m2 + tm_style("col_blind")

# 6. salvando mapa
#tmap::tmap_save(filename = "./figures/map_sao_f_col_blind.png")

# 7. tmap_mode()
tmap_mode("view")
webmap <- tm_shape(muni_mg, bbox = sao_f) +
  tm_polygons(col = "lightgrey") +
  tm_text("name_muni") +
  tm_shape(sao_f) +
  tm_polygons(col = "darkgrey") +
  tm_text("name_muni") + 
  tm_shape(rios) +
  tm_lines(col = "blue")
webmap

# 8. Salvando o html 'widget'
# tmap::tmap_save(filename = "./figures/sao_f.html",
               # width = 20, 
               # height = 20, 
               # units = "cm", 
               # dpi = 300)

```

Se você bem observou até aqui fizemos os mapas com o pacote `tmap`. Agora iremos fazer algumas plotagens de mapas com os pacotes `ggplot2` e `ggspatial`
```{r, warning=FALSE, message=FALSE}
# import geospatial data --------------------------------------------------
# land use
uso <- sf::st_read("/home/elias/MEGA/SF_maps/shape/MG_3161106_USO.shp") # pode demorar
uso
plot(uso$geometry)

# maps --------------------------------------------------------------------
# limite_São Francisco
ggplot() +
  geom_sf(data = sao_f)

# limite_São Francisco color and fill
ggplot() +
  geom_sf(data = sao_f, color = "red", fill = NA)

# limite_São Francisco fill + land use
ggplot() +
  geom_sf(data = sao_f, color = "black", fill = NA) +
  geom_sf(data = uso)

# limite_São Francisco fill + land use with colors
ggplot() +
  geom_sf(data = sao_f, color = "black", fill = NA) +
  geom_sf(data = uso, aes(fill = CLASSE_USO), color = NA)

# land use with colors + limite_São Francisco fill
ggplot() +
  geom_sf(data = uso, aes(fill = CLASSE_USO), color = NA) +
  geom_sf(data = sao_f, color = "black", fill = NA)

# land use and choose colors + limite_São Francisco fill 
ggplot() +
  geom_sf(data = uso, aes(fill = CLASSE_USO), color = NA) + #aestetic coloca a coluna que queremos
  geom_sf(data = sao_f, color = "black", fill = NA) +
  scale_fill_manual(values = c("blue", "orange", "darkgray", "forestgreen", "lightgreen", "green"))

# land use and choose colors + limite_São Francisco fill + coords
ggplot() +
  geom_sf(data = uso, aes(fill = CLASSE_USO), color = NA) +
  geom_sf(data = sao_f, color = "black", fill = NA) +
  scale_fill_manual(values = c("blue", "orange", "darkgray", "forestgreen", "lightgreen", "green")) +
  coord_sf(datum = sf::st_crs(uso)) #usando as coordenadas do shape

# land use and choose colors + limite_São Francisco fill + coords + themes
ggplot() +
  geom_sf(data = uso, aes(fill = CLASSE_USO), color = NA) +
  geom_sf(data = sao_f, color = "black", fill = NA) +
  scale_fill_manual(values = c("blue", "orange", "darkgray", "forestgreen", "lightgreen", "green")) +
  coord_sf(datum = sf::st_crs(uso)) +
  theme_classic()
  # theme_bw() # theme black and white
  #theme_minimal()

# land use and choose colors + limite_São Francisco fill + coords + themes + scalebar + north
map <- ggplot() +
  geom_sf(data = uso, aes(fill = CLASSE_USO), color = NA) +
  geom_sf(data = sao_f, color = "black", fill = NA) +
  scale_fill_manual(values = c("blue", "orange", "darkgray", "forestgreen", "lightgreen", "green")) +
  coord_sf(datum = sf::st_crs(uso)) +
  theme_bw() +
  annotation_scale(location = "br", width_hint = .3) +
  annotation_north_arrow(location = "br", which_north = "true", 
                         pad_x = unit(0, "cm"), pad_y = unit(.8, "cm"),
                         style = north_arrow_fancy_orienteering)
map

# Salvando o mapa
## ggsave o gráfico que foi plotado
#ggsave(filename = "SF_map.png",
       #plot = map,
       #path = "./figures",
      # width = 20, 
       #height = 20, 
      # units = "cm", 
      # dpi = 300)

```


### Se você chegou até aqui muito bem !!!! 👏👏👏

# Referências