---
date: "2020-06-14"
diagram: true
image:
  caption: 'Image credit: [**sao.francisco.mg**](https://www.instagram.com/sao.francisco.mg/)'
  focal_point: ""
  placement: 3
math: true
title: Mapas temáticos de São Francisco-MG
subtitle: 'Tutorial: Plotando mapas temáticos de São Francisco-MG'
summary: ''
bibliography: [references.bib]
link-citations: true 
csl: [geoderma-regional.csl]
authors:
- admin
categories:
  - R
  - Mapeamento
tags:
  - MDS
  - Pedometria
  - Mapas
nocite: | 
  @R-bookdown
---

```{r, eval=FALSE, echo=FALSE}
rmarkdown::render('index.Rmd', encoding = 'UTF-8'")
```

# Introdução
Nesse tutorial serão abordados através de pacotes para leitura, manipulação e plotagens de arquivos *shapefile* e *raster* uma coleção de códigos usando o software R [@R2019] e como exemplo o município onde nasci, São Francisco-MG. 
São Francisco é um município do Norte de Minas Gerais. 

O município de São Francisco foi fundado, segundo relatos locais, em 1877 por Domingos do Prado e Oliveira. Sua economia é voltada principalmente para a agricultura, pecuária e serviços gerais. Localiza-se na macrorregião Norte de Minas Gerais (MG), fazendo limite com Januária, Chapada Gaúcha, Pintópolis, Icaraí de Minas, Luislândia, Brasília de Minas, Japonvar e Pedras de Maria da Cruz; Localiza-se a uma latitude 15º56'55" sul e a uma longitude 44º51'52" oeste, estando a uma altitude de 918 metros e distantes 568 km de Belo Horizonte (BH) [Wikipédia](https://pt.wikipedia.org/wiki/S%C3%A3o_Francisco_(Minas_Gerais)).



```{r, warning=FALSE, message=FALSE}
# Carregando os pacotes no R
library(geobr) # O pacote geobr fornece acesso rápido e fácil a conjuntos de dados espaciais oficiais do Brasil.. 
library(sf) # Suporte a recursos simples, uma maneira padronizada de codificar dados vetoriais espaciais
library(tmap) # Mapas temáticos são mapas geográficos nos quais as distribuições de dados espaciais são visualizadas
library(raster) # manipulação de rasters
library(ggplot2) #plot de gráficos diversos
library(ggspatial)# plote de elementos espaciais para o ggplot2
library(cptcity) # escala de cores
library(viridis) # escala de cores
```
# Parte I: Trabalhando com dados vetoriais (shape)
Para esse exercício iremos usar dados da Fundação Brasileira para o desenvolvimento sustentável [FBDS](http://geo.fbds.org.br) e do banco de informações ambientais do [IBGE](https://bdiaweb.ibge.gov.br/#/home). Uma observação importante é que os dados pomde mdeorar, sobretudo o de uso da terra.  
Aqui os dados estão marcados como comentários com `#` porque já foi feito o download dos dados. Para rodar o código e descarregar os dados só retirar o `#`. Lembrando que no meu caso estou salvando numa pasta denominda *shape* num diretório local do PC.

Boa parte do que é apresentado de mapas aqui foi feito com a ajuda do material fornecido por [geocast brasil](https://www.youtube.com/channel/UCLAeX4dyujMoy4xqHvxSDpQ)

```{r, warning=FALSE, message=FALSE}
## Massa de água - São Francisco
#download.file(url = "http://geo.fbds.org.br//MG/SAO_FRANCISCO/HIDROGRAFIA/MG_3161106_MASSAS_DAGUA.dbf",  destfile = "/home/elias/MEGA/SF_maps/shape/MG_3161106_MASSAS_DAGUA.dbf")
#download.file(url = "http://geo.fbds.org.br//MG/SAO_FRANCISCO/HIDROGRAFIA/MG_3161106_MASSAS_DAGUA.prj", destfile = "/home/elias/MEGA/SF_maps/shape/MG_3161106_MASSAS_DAGUA.prj")
#download.file(url = "http://geo.fbds.org.br//MG/SAO_FRANCISCO/HIDROGRAFIA/MG_3161106_MASSAS_DAGUA.shp",  destfile = "/home/elias/MEGA/SF_maps/shape/MG_3161106_MASSAS_DAGUA.shp")
#download.file(url = "http://geo.fbds.org.br//MG/SAO_FRANCISCO/HIDROGRAFIA/MG_3161106_MASSAS_DAGUA.shx", destfile = "/home/elias/MEGA/SF_maps/shape/MG_3161106_MASSAS_DAGUA.shx")

## Nascentes - São Francisco
#download.file(url = "http://geo.fbds.org.br//MG/SAO_FRANCISCO/HIDROGRAFIA/MG_3161106_NASCENTES.dbf", destfile = "/home/elias/MEGA/SF_maps/shape/MG_3161106_NASCENTES.dbf")
#download.file(url = "http://geo.fbds.org.br//MG/SAO_FRANCISCO/HIDROGRAFIA/MG_3161106_NASCENTES.prj", destfile = "/home/elias/MEGA/SF_maps/shape/MG_3161106_NASCENTES.prj")
#download.file(url = "http://geo.fbds.org.br//MG/SAO_FRANCISCO/HIDROGRAFIA/MG_3161106_NASCENTES.shp", destfile = "/home/elias/MEGA/SF_maps/shape/MG_3161106_NASCENTES.shp")
#download.file(url = "http://geo.fbds.org.br//MG/SAO_FRANCISCO/HIDROGRAFIA/MG_3161106_NASCENTES.shx", destfile = "/home/elias/MEGA/SF_maps/shape/MG_3161106_NASCENTES.shx")

## Rios Duplos - São Francisco
#download.file(url = "http://geo.fbds.org.br//MG/SAO_FRANCISCO/HIDROGRAFIA/MG_3161106_RIOS_DUPLOS.dbf", destfile = "/home/elias/MEGA/SF_maps/shape/MG_3161106_RIOS_DUPLOS.dbf")
#download.file(url = "http://geo.fbds.org.br//MG/SAO_FRANCISCO/HIDROGRAFIA/MG_3161106_RIOS_DUPLOS.prj", destfile = "/home/elias/MEGA/SF_maps/shape/MG_3161106_RIOS_DUPLOS.prj")
#download.file(url = "http://geo.fbds.org.br//MG/SAO_FRANCISCO/HIDROGRAFIA/MG_3161106_RIOS_DUPLOS.shp", destfile = "/home/elias/MEGA/SF_maps/shape/MG_3161106_RIOS_DUPLOS.shp")
# download.file(url = "http://geo.fbds.org.br//MG/SAO_FRANCISCO/HIDROGRAFIA/MG_3161106_RIOS_DUPLOS.shx", destfile = "/home/elias/MEGA/SF_maps/shape/MG_3161106_RIOS_DUPLOS.shx")

## Rio simples - São Francisco
# download.file(url = "http://geo.fbds.org.br//MG/SAO_FRANCISCO/HIDROGRAFIA/MG_3161106_RIOS_SIMPLES.dbf", destfile = "/home/elias/MEGA/SF_maps/shape/MG_3161106_RIOS_SIMPLES.dbf")
#download.file(url = "http://geo.fbds.org.br//MG/SAO_FRANCISCO/HIDROGRAFIA/MG_3161106_RIOS_SIMPLES.prj", destfile = "/home/elias/MEGA/SF_maps/shape/MG_3161106_RIOS_SIMPLES.prj")
#download.file(url = "http://geo.fbds.org.br//MG/SAO_FRANCISCO/HIDROGRAFIA/MG_3161106_RIOS_SIMPLES.shp", destfile = "/home/elias/MEGA/SF_maps/shape/MG_3161106_RIOS_SIMPLES.shp")
#download.file(url = "http://geo.fbds.org.br//MG/SAO_FRANCISCO/HIDROGRAFIA/MG_3161106_RIOS_SIMPLES.shx", destfile = "/home/elias/MEGA/SF_maps/shape/MG_3161106_RIOS_SIMPLES.shx")

## APP - São Francisco
#download.file(url = "http://geo.fbds.org.br//MG/SAO_FRANCISCO/APP/MG_3161106_APP.dbf",             destfile = "/home/elias/MEGA/SF_maps/shape/MG_3161106_APP.dbf")
#download.file(url = "http://geo.fbds.org.br//MG/SAO_FRANCISCO/APP/MG_3161106_APP.prj",               destfile = "/home/elias/MEGA/SF_maps/shape/MG_3161106_APP.prj")
#download.file(url = "http://geo.fbds.org.br//MG/SAO_FRANCISCO/APP/MG_3161106_APP.shp",               destfile = "/home/elias/MEGA/SF_maps/shape/MG_3161106_APP.shp")
#download.file(url = "http://geo.fbds.org.br//MG/SAO_FRANCISCO/APP/MG_3161106_APP.shx",               destfile = "/home/elias/MEGA/SF_maps/shape/MG_3161106_APP.shx")

## Uso do solo - São Francisco
#download.file(url = "http://geo.fbds.org.br//MG/SAO_FRANCISCO/USO/MG_3161106_USO.dbf",               destfile = "/home/elias/MEGA/SF_maps/shape/MG_3161106_USO.dbf")
#download.file(url = "http://geo.fbds.org.br//MG/SAO_FRANCISCO/USO/MG_3161106_USO.prj",               destfile = "/home/elias/MEGA/SF_maps/shape/MG_3161106_USO.prj")
#download.file(url = "http://geo.fbds.org.br//MG/SAO_FRANCISCO/USO/MG_3161106_USO.shp",              destfile = "/home/elias/MEGA/SF_maps/shape/MG_3161106_USO.shp")
#download.file(url = "http://geo.fbds.org.br//MG/SAO_FRANCISCO/USO/MG_3161106_USO.shx",               destfile = "/home/elias/MEGA/SF_maps/shape/MG_3161106_USO.shx")
```


```{r, warning=FALSE, message=FALSE}
# Importando geospatial data 
## Nascentes
nascentes <- sf::st_read("/home/elias/MEGA/SF_maps/shape/MG_3161106_NASCENTES.shp") # pode mdeorar
#nascentes
#plot(nascentes$geometry) #Aqui é possível observar o código do município

## Rios simples
rios <- sf::st_read("/home/elias/MEGA/SF_maps/shape/MG_3161106_RIOS_SIMPLES.shp") # pode mdeorar
#rios
#plot(rios$geometry)

## Rios simples
rios.d <- sf::st_read("/home/elias/MEGA/SF_maps/shape/MG_3161106_RIOS_DUPLOS.shp") # pode mdeorar
#rios.d
#plot(rios.d$geometry)

## Massa de água
massa <- sf::st_read("/home/elias/MEGA/SF_maps/shape/MG_3161106_MASSAS_DAGUA.shp") # pode mdeorar

### Dados obtidos no banco de informações ambientais do IBGE ###
## Geologia
geo <- sf::st_read("/home/elias/MEGA/SF_maps/shape/mun_geol_area.shp")

## Geomorfologia
geom <- sf::st_read("/home/elias/MEGA/SF_maps/shape/mun_geom_area.shp")

## Pedologia
pedo <- sf::st_read("/home/elias/MEGA/SF_maps/shape/mun_pedo_area.shp")

#massa
#plot(massa$geometry)
# Explorando o geobr::
## ver quais conjuntos de dados estão disponíveis usando a função list_geobr ()
#datasets <- geobr::list_geobr()
#datasets

# Fazendo o download de dados geoespaciais do geobr
# Fazendo o download de uma área geográfica específica em um determinado ano
# Estado de MG
# state <- geobr::read_state(code_state="MG", year=2018) # state of MG from 2018 data
```

```{r, include=FALSE, warning=FALSE, message=FALSE}
# Municipios MG
# carregar dados de todos os municípios
muni_mg <- geobr::read_municipality(code_muni = 'MG', year = 2018)
muni_mg #aqui pode confirmar o código do município
# plot(muni_mg$geom, col = "gray")

# Município de Sao Francisco
sao_f<- geobr::read_municipality(code_muni = 3161106, year=2018 ) 
#sao_f
#plot(sao_f$geom, col = "gray")
```

```{r, warning=FALSE, message=FALSE}
# plotagens com pacote tmap
# 1. mapa 
# São Francisco com municipios limitrofes
tmap::tm_shape(muni_mg, bbox = sao_f) +
  tmap::tm_polygons(col = "lightgrey") +
  tmap::tm_shape(sao_f) +
  tm_polygons(col = "red") 
# add polygon
# borders
# fill

# 2. mapa 
# rios e nascentes de São Francisco com municipios limitrofes 
m1 <- tm_shape(muni_mg, bbox = sao_f) +
  tm_polygons(col = "lightgrey") +
  tm_shape(sao_f) +
  tm_polygons(col = "darkgrey") +
  tm_shape(rios) +
  tm_lines(col = "blue") + 
  tm_shape(nascentes) + 
  tm_dots(size = .2)
m1

# 3. Adicionando detalhes ----
# rios e nascentes de São Francisco com municipios limitrofes 
m2 <- tm_shape(muni_mg, bbox = sao_f) +
  tm_polygons(col = "lightgrey") +
  # add label
  tm_shape(sao_f) +
  tm_polygons(col = "darkgrey") +
  tm_shape(rios) +
  tm_lines(col = "lightblue") + 
  tm_shape(rios.d) + 
  tm_polygons(col = "blue")
# simbolizar por coluna "HIDRO"
  # add compass
  # add grid
  # add scale_bar()
  # add layout Title
    m2

# 4. compondo dois ou mais mapas em uma imagem ------
# tmap_arrange
tmap_arrange(m1, m2, widths = c(.25, .75))
tmap_arrange(m1, m2, widths = c(.5, .5))


# 5. estilo pré concebidos
# tmap_style
m2 + tm_style("bw")
m2 + tm_style("classic")
m2 + tm_style("cobalt")
m2 + tm_style("col_blind")

# 6. salvando mapa
#tmap::tmap_save(filename = "./figures/map_sao_f_col_blind.png")

# 7. tmap_mode()
tmap_mode("view")
webmap <- tm_shape(muni_mg, bbox = sao_f) +
  tm_polygons(col = "lightgrey") +
  tm_text("name_muni") +
  tm_shape(sao_f) +
  tm_polygons(col = "darkgrey") +
  tm_text("name_muni") + 
  tm_shape(rios) +
  tm_lines(col = "blue")
webmap

# 8. Salvando o html 'widget'
# tmap::tmap_save(filename = "./figures/sao_f.html",
               # width = 20, 
               # height = 20, 
               # units = "cm", 
               # dpi = 300)

```

Se você bem observou até aqui fizemos os mapas com o pacote `tmap`. Agora iremos fazer algumas plotagens de mapas com os pacotes `ggplot2` e `ggspatial`
```{r, warning=FALSE, message=FALSE}
# import geospatial data --------------------------------------------------
# land use
uso <- sf::st_read("/home/elias/MEGA/SF_maps/shape/MG_3161106_USO.shp") # pode mdeorar
uso
plot(uso$geometry)

# maps --------------------------------------------------------------------
# limite_São Francisco
ggplot() +
  geom_sf(data = sao_f)

# limite_São Francisco color and fill
ggplot() +
  geom_sf(data = sao_f, color = "red", fill = NA)

# limite_São Francisco fill + land use
ggplot() +
  geom_sf(data = sao_f, color = "black", fill = NA) +
  geom_sf(data = uso)

# limite_São Francisco fill + land use with colors
ggplot() +
  geom_sf(data = sao_f, color = "black", fill = NA) +
  geom_sf(data = uso, aes(fill = CLASSE_USO), color = NA)

# land use with colors + limite_São Francisco fill
ggplot() +
  geom_sf(data = uso, aes(fill = CLASSE_USO), color = NA) +
  geom_sf(data = sao_f, color = "black", fill = NA)

# land use and choose colors + limite_São Francisco fill 
ggplot() +
  geom_sf(data = uso, aes(fill = CLASSE_USO), color = NA) + #aestetic coloca a coluna que queremos
  geom_sf(data = sao_f, color = "black", fill = NA) +
  scale_fill_manual(values = c("blue", "orange", "darkgray", "forestgreen", "lightgreen", "green"))

# land use and choose colors + limite_São Francisco fill + coords
ggplot() +
  geom_sf(data = uso, aes(fill = CLASSE_USO), color = NA) +
  geom_sf(data = sao_f, color = "black", fill = NA) +
  scale_fill_manual(values = c("blue", "orange", "darkgray", "forestgreen", "lightgreen", "green")) +
  coord_sf(datum = sf::st_crs(uso)) #usando as coordenadas do shape

# land use and choose colors + limite_São Francisco fill + coords + themes
ggplot() +
  geom_sf(data = uso, aes(fill = CLASSE_USO), color = NA) +
  geom_sf(data = sao_f, color = "black", fill = NA) +
  scale_fill_manual(values = c("blue", "orange", "darkgray", "forestgreen", "lightgreen", "green")) +
  coord_sf(datum = sf::st_crs(uso)) +
  theme_classic()
  # theme_bw() # theme black and white
  #theme_minimal()

# land use and choose colors + limite_São Francisco fill + coords + themes + scalebar + north
map <- ggplot() +
  geom_sf(data = uso, aes(fill = CLASSE_USO), color = NA) +
  geom_sf(data = sao_f, color = "black", fill = NA) +
  scale_fill_manual(values = c("blue", "orange", "darkgray", "forestgreen", "lightgreen", "green")) +
  coord_sf(datum = sf::st_crs(uso)) +
  theme_bw() +
  annotation_scale(location = "br", width_hint = .3) +
  annotation_north_arrow(location = "br", which_north = "true", 
                         pad_x = unit(0, "cm"), pad_y = unit(.8, "cm"),
                         style = north_arrow_fancy_orienteering)
map


# Mapa de geologia
map1 <- ggplot() +
  geom_sf(data = geo, aes(fill = nm_unidade), color = NA) +
  geom_sf(data = sao_f, color = "black", fill = NA) +
  #scale_fill_manual(values = c("blue", "orange", "darkgray", "forestgreen", "lightgreen", "green")) +
  coord_sf(datum = sf::st_crs(geo)) +
  theme_bw() +
  annotation_scale(location = "br", width_hint = .3) +
  annotation_north_arrow(location = "br", which_north = "true", 
                         pad_x = unit(0, "cm"), pad_y = unit(.8, "cm"),
                         style = north_arrow_fancy_orienteering)
map1

# Mapa de geomorfologia
map2 <- ggplot() +
  geom_sf(data = geom, aes(fill = categoria), color = NA) +
  geom_sf(data = sao_f, color = "black", fill = NA) +
  #scale_fill_manual(values = c("blue", "orange", "darkgray", "forestgreen", "lightgreen", "green")) +
  coord_sf(datum = sf::st_crs(geom)) +
  theme_bw() +
  annotation_scale(location = "br", width_hint = .3) +
  annotation_north_arrow(location = "br", which_north = "true", 
                         pad_x = unit(0, "cm"), pad_y = unit(.8, "cm"),
                         style = north_arrow_fancy_orienteering)
map2

## Pedologia
map3 <- ggplot() +
  geom_sf(data = pedo, aes(fill = legenda_su), color = NA) +
  geom_sf(data = sao_f, color = "black", fill = NA) +
  #scale_fill_manual(values = c("blue", "orange", "darkgray", "forestgreen", "lightgreen", "green")) +
  coord_sf(datum = sf::st_crs(pedo)) +
  theme_bw() +
  annotation_scale(location = "br", width_hint = .3) +
  annotation_north_arrow(location = "br", which_north = "true", 
                         pad_x = unit(0, "cm"), pad_y = unit(.8, "cm"),
                         style = north_arrow_fancy_orienteering)
map3

# Salvando o mapa
## ggsave o gráfico que foi plotado
#ggsave(filename = "SF_map.png",
       #plot = map,
       #path = "./figures",
      # width = 20, 
       #height = 20, 
      # units = "cm", 
      # dpi = 300)

```

# Parte II: Trabalhando com dados matriciais (raster)
Dados raster, matriciais ou bitmap são imagens que contêm a descrição de cada pixel, em oposição aos gráficos vetoriais. O tratamento de imagens deste tipo requer ferramentas especializadas, geralmente utilizadas em fotografia, pois envolvem cálculos muito complexos, como interpolação, álgebra matricial e etc
[Wikipédia](https://pt.wikipedia.org/wiki/Raster). No caso desse exemplo usaremos o modelo digital de elevação (MDE) de são Francisco. O MDE aqui usado é do RSTM que pode ser baixado na página do Brasil em Relevo da [Embrapa](https://www.cnpm.embrapa.br/projetos/relevobr/download/mg/mg.htm)

Por questões ténicas de processamento os mapas rasres não serão plotados
```{r, warning=FALSE, message=FALSE}
#' ---
#' title: Manipulção de rasters e plot com tmap
#' author: Elias Mendes Costa
#' date: 2020-05-26
#' ---

# #carregar os dados
# # r1 <- raster("../raster/SD-23-Y-D.tif")
# # r2 <- raster("../raster/SD-23-Z-C.tif")
# # r3 <- raster("../raster/SE-23-V-B.tif")
# # r4 <- raster("../raster/SE-23-X-A.tif")
# mde= mosaic(r1, r2, r3, r4, fun=mean)
# plot(mde)
# 
# sao_f<- geobr::read_municipality(code_muni = 3161106, year=2018 ) 
# ## Rios simples
# rios <- sf::st_read("../shape/MG_3161106_RIOS_SIMPLES.shp") # pode demorar
# rios
# plot(rios$geometry)
# 
# ## Rios simples
# rios.d <- sf::st_read("../shape/MG_3161106_RIOS_DUPLOS.shp") # pode demorar
# rios.d
# plot(rios.d$geometry)
# 
# nascentes <- sf::st_read("../shape/MG_3161106_NASCENTES.shp") # pode demorar
# #sao_f <- sp::spTransform(sao_f, "+proj=utm +zone=23 +south +ellps=GRS80 +towgs84=0,0,0,0,0,0,0 +units=m +no_defs")
# 
# 
# #cortando o mde com a mascara de limite do municipio
# r2 <- crop(mde, extent(sao_f)); mde <- mask(x= r2, mask=sao_f)
# 
# # Transforming coordinate to UTM using EPSG=31983 for WGS=84, UTM Zone=23L,
# # Southern Hemisphere)
# sr <- "+proj=utm +zone=23 +south +ellps=GRS80 +towgs84=0,0,0,0,0,0,0 +units=m +no_defs" 
# dem <- projectRaster(mde, crs = sr)
# plot(dem)
# 
# # informacoes do raster ---------------------------------------------------
# # objeto
# dem
# 
# # extensao
# extent(dem)
# 
# # nrow, ncol, ncell
# nrow(dem)
# ncol(dem)
# ncell(dem)
# 
# # resolucao
# res(dem)
# 
# # projecao
# projection(dem)
# 
# # names
# names(dem)
# 
# # values
# values(dem)
# 
# # values
# dem[]
# 
# # operacoes logicas -------------------------------------------------------
# # acima ou igual a 500
# dem_acima_500 <- dem >= 500
# dem_acima_500
# plot(dem_acima_500)
# 
# # multiplicao
# dem_acima_500_val <- dem_acima_500 * dem
# dem_acima_500_val
# plot(dem_acima_500_val)
# 
# # substituir valores ------------------------------------------------------
# # maiores que 1000
# dem_500 <- dem
# dem_500[dem > 500] <- NA
# dem_500
# plot(dem_500)
# 
# # NAs por 9999
# dem_9999 <- dem
# dem_9999[is.na(dem_9999)] <- 9999
# dem_9999
# plot(dem_9999)
# 
# # reclassificar -----------------------------------------------------------
# # matriz de reclassificação
# # vetor
# vec <- c(0, 450, 1, 
# 450, 500, 2, 
# 500, 550, 3,
# 550, 600, 4,
# 660, 650, 5,
# 650, 700, 6,
# 700, 750, 7,
# 750, 800, 8)
# vec
# 
# # matriz
# mat <- matrix(vec, ncol = 3, byrow = TRUE)
# mat
# 
# # reclassificar
# dem_rec <- raster::reclassify(dem, mat, right = FALSE)
# dem_rec
# plot(dem_rec)
# 
# # mapa final --------------------------------------------------------------
# # tmap
# tm_shape(dem) +
# tm_raster() +
# tm_layout(legend.position = c("left", "bottom"))
# 
# # tmap - escala de cores
# tm_shape(dem) +
# tm_raster(palette = "-RdYlGn") +
# tm_layout(legend.position = c("left", "bottom"))
# 
# # acessar paletas de cores do tmap
# tmaptools::palette_explorer()
# 
# # tmap - escala de cores - viridis
# tm_shape(dem) +
# tm_raster(palette = viridis::viridis(5)) +
# tm_layout(legend.position = c("left", "bottom"))
# 
# # tmap - escala de cores - cpt
# cptcity::find_cpt("dem")
# cptcity::find_cpt("dem")[4]
# 
# tm_shape(dem) +
# tm_raster(palette = cptcity::cpt(pal = cptcity::find_cpt("dem")[4])) +
# tm_layout(legend.position = c("left", "bottom"))
# 
# # tmap n
# tm_shape(dem) +
# tm_raster(palette = cptcity::cpt(pal = cptcity::find_cpt("dem")[4]), n = 9) +
# tm_layout(legend.position = c("left", "bottom"))
# 
# # tmap n
# tm_shape(dem) +
# tm_raster(palette = cptcity::cpt(pal = cptcity::find_cpt("dem")[4]), 
#   breaks = c(400, 500, 600, 700, 800, 900))+
# tm_layout(legend.position = c("left", "bottom"))
# 
# # mapa final contínuo
# tm_shape(dem) +
# tm_raster(palette = cptcity::cpt(pal = cptcity::find_cpt("dem")[4]), 
#   breaks = c(400, 500, 600, 700, 800),
#   labels = c("400-500", 
#              "501-600",
#              "601-700",
#              "701-800"),
#   title = "Elevação (m)") +
# tm_graticules(lines = FALSE) + 
# tm_compass(position = c("right", "top")) +
# tm_scale_bar(text.size = .7, position = c("right", "bottom")) +
# tm_layout(main.title = "MDE São Francisco", 
#   main.title.position = "center",
#   legend.position = c("right", "top"))
# 
# tmap::tmap_save(filename = "../figures/mde.sf.png",
#       width = 20, 
#       height = 20, 
#       units = "cm", 
#       dpi = 600)
# 
# # Colocando detalhes no mapa com tmap e plotando em utm
# tm_shape(dem, projection = sr) + 
# tm_raster(style = "quantile", n = 7,
#   palette = colorRampPalette( c("darkolivegreen4","yellow", "brown"))(7),
#   legend.show = T,
#   title = "Elevação (m)") +
# tm_shape(rios) + tm_lines(col = "blue")+
# tm_shape(nascentes) +tm_dots(size=0.1)+
# tm_layout(outer.margins = c(.1,.1,.1,.1))+
# tm_grid(labels.inside.frame = FALSE, 
# x = c(480000,500000, 520000, 540000, 560000),
# y = c(8220000, 8240000, 8260000, 8280000), labels.size = 1)+
# tm_scale_bar(position=c("0.63", "-0.03"), text.size  = 1)+
# tm_compass(type="4star", position=c("right", "top"), show.labels = 3)+
# tm_layout(main.title = "MDE São Francisco", 
# main.title.position = "center",
# legend.position = c("right", "top"))
# 
# 
# tmap::tmap_save(filename = ".img/map_dem_SF.png",
#       width = 20, 
#       height = 20, 
#       units = "cm", 
#       dpi = 300)
```

### Se você chegou até aqui muito bem !!!! 👏👏👏

# Referências